【裁判字號】    89,簡上,41
【裁判日期】    890531
【裁判案由】    確認債權不存在
【裁判全文】
臺灣屏東地方法院民事判決  八十九年度簡上字第四十一號
    上  訴  人  甲○○
    被  上訴人  乙○○
右當事人間請求確認債權不存在事件，上訴人對於中華民國八十九年一月六日本院八
十八年度潮簡字第五二八號第一審判決提起上訴，本院判決如左：
    主      文
上訴駁回。
第二審訴訟費用由上訴人負擔。
    事      實
甲、上訴人方面：未於言詞辯論期日到庭，惟據其提出書狀及於準備程序稱：
一、聲明：
  (一)原判決廢棄。
  (二)被上訴人第一審之訴駁回。
二、陳述：除與原審判決書所載者相同茲予引用外，補稱：
    被上訴人於民國八十五年間向上訴人借二十萬元，並簽發票載發票日為八十五年
    十二月四日，付款人為第一商業銀行（下稱第一銀行）恆春分行，票號ＭＢ７８
    ３６９０號，金額新台幣（下同）二十萬元之支票交付上訴人，但該紙支票未兌
    現。其後約七日，兩造協議由被上訴人再簽發付款人為第一銀行恆春分行，票號
    分別為ＭＢ0000000、ＭＢ0000000號，金額分別為五萬元、十萬
    元之支票各一紙交付上訴人，另給付現金五萬元，但該二紙支票票款及現金均未
    給付。之後兩造又再協議，被上訴人簽發發票日八十六年二月三日，票號Ｎｏ３
    ９５０５０號，金額十五萬元之本票一紙交付上訴人，另給付現金五萬元，然嗣
    後均未清償，上訴人因而持該紙本票聲請法院發本票裁定。事後兩造於八十六年
    七月二十二日再度協議，被上訴人簽發發票日分別為八十六年八月六日、八十六
    年八月二十五日、八十六年九月十一日，票號分別為ＦＡ0000000、ＦＡ
    0000000、ＦＡ0000000號，金額均為五萬元之支票三紙交付上訴
    人，另給付現金五萬元，其中發票日為八十六年八月六日、八十六年八月二十五
    之二紙支票已兌現，發票日八十六年九月十一日之支票票款及現金五萬元則未給
    付。八十六年九月十一日之後某日，被上訴人曾委託上訴人之岳父王炎輝轉交二
    萬元現金，及票載發票日為八十六年十月十二日，金額三萬元之支票與上訴人，
    該紙支票已兌現，此筆款項係要清償上開五萬元現金部分，並非係清償未兌現之
    發票日為八十六年九月十一日、金額五萬元之支票票款。
三、證據：援用原審之立證方法，補提承諾書、收據、民事裁定、本院函文各一份。
乙、被上訴人方面：
一、聲明：駁回上訴。
二、陳述：除與原審判決書所載者相同茲多引用外，補稱：
    因被上訴人簽發交付上訴人之票載發票日為八十六年九月十一日、金額五萬元之
    支票未兌現，其後約七日，因上訴人要求而委託上訴人之岳父王炎輝轉交二萬元
    現金，及票載發票日為八十六年十月十二日，金額三萬元之支票與上訴人，該紙
    支票已兌現，此筆款項係要清償該紙未兌現之發票日八十六年九月十一日，金額
    五萬元之支票票款。
三、證據：援用原審之立證方法，補提：承諾書、本票存根、民事裁定、不起訴處分
    書各一份。
丙、本院依職權訊問證人郭秀美及調閱台灣屏東地方法院檢察署八十六年度偵字第三
    四五四號偵查卷宗。
    理      由
一、本件上訴人經合法通知，未於言詞辯論期日到場，核參民事訴訟法第三百八十五
    條所列各款之情形，爰依被上訴人聲請，由其一造辯論而為判決。
二、被上訴人起訴主張：上訴人執有被上訴人所簽發票載發票日為八十六年九月十一
    日，付款人為恆春鎮農會信用部，金額五萬元，票號ＦＡ0000000號之系
    爭支票一紙，被上訴人為清償系爭五萬元支票票款曾於八十六年九月十三日託上
    訴人之岳父王炎輝將二萬元現金，及票載發票日八十六年十月十二日，付款人為
    恆春鎮農會信用部，票號ＦＡ0000000號，金額三萬元之支票交與上訴人
    ，該紙支票屆期已付款，故系爭五萬元支票票款債務業經清償，惟上訴人仍執有
    系爭支票，並聲請本院以八十七年度促字第一五四○○號對被上訴人核發支付命
    令，因被上訴人聲明異議，經本院以八十七年度潮簡字第七二二號受理，嗣因視
    為撤回結案，但上訴人仍執有系爭支票拒不返還被上訴人，為此訴請確認上訴人
    對被上訴人之系爭五萬元支票票款債權不存在等語。
三、被上訴人則以：被上訴人於八十五年間向上訴人借二十萬元並簽發金額為二十萬
    元之支票交付上訴人，但未兌現；其後協議由被上訴人再簽發金額分別為五萬元
    、十萬元之支票各一紙交付上訴人，另給付現金五萬元，但均未給付；之後又再
    協議由被上訴人簽發金額十五萬元之本票一紙交付上訴人，另給付現金五萬元，
    然嗣後均未清償，上訴人因而持該紙本票聲請法院核發本票裁定；事後於八十六
    年七月二十二日再度協議，被上訴人簽發票載發票日分別為八十六年八月六日、
    八十六年八月二十五日、八十六年九月十一日，票號分別為ＦＡ0000000
    、ＦＡ0000000、ＦＡ0000000號，金額均為五萬元之支票三紙交
    付上訴人，另再給付現金五萬元，其中前二紙支票已兌現，發票日八十六年九月
    十一日之支票票款及現金五萬元則未給付，嗣被上訴人委託上訴人之岳父王炎輝
    轉交二萬元現金，及票載發票日為八十六年十月十二日，金額三萬元之支票與上
    訴人，該紙支票已兌現，此筆款項係要清償上開五萬元現金部分之債務，並非係
    清償未兌現之發票日為八十六年九月十一日、金額五萬元之支票票款等語，資為
    抗辯。
四、被上訴人主張上訴人執有其所簽發票載發票日為八十六年九月十一日，付款人為
    恆春鎮農會信用部，金額五萬元，票號ＦＡ0000000號之系爭支票一紙，
    上訴人執系爭支票聲請本院以八十七年度促字第一五四○○號對被上訴人核發支
    付命令，因被上訴人聲明異議，經本院以八十七年度潮簡字第七二二號受理，嗣
    因視為撤回結案，但上訴人仍執有系爭支票拒不返還被上訴人之事實，業經其提
    出支付命令、異議狀各一份為證，並經本院查核八十七年度潮簡字第七二二號卷
    宗屬實，且為上訴人所不爭執，自堪信為真實。
五、被上訴人復主張其曾於八十六年九月十三日託上訴人之岳父王炎輝將二萬元現金
    ，及發票日八十六年十月十二日，付款人為恆春鎮農會信用部，票號ＦＡ000
    0000號，金額三萬元之支票交付上訴人，該紙支票屆期已付款，亦據其提出
    票號ＦＡ0000000號支票一紙附卷可稽，並為上訴人所是認，堪信屬實。
    惟被上訴人主張該二萬元現金及已兌現之三萬元支票係為清償系爭五萬元之支票
    票款一節，則為上訴人否認在卷，並以此係為清償兩造間另筆現金五萬元之債務
    等語置辯。經查：
  (一)上訴人陳稱：被上訴人於八十五年間向上訴人借二十萬元，並簽發票載發票日為
    八十五年十二月四日，付款人為第一銀行恆春分行，票號ＭＢ７８３６９０號，
    金額二十萬元之支票交付上訴人，但該紙支票未兌現；其後約七日，兩造協議由
    被上訴人再簽發付款人為第一銀行恆春分行，票號分別為ＭＢ0000000、
    ＭＢ0000000號，金額分別為五萬元、十萬元之支票各一紙交付上訴人，
    另給付現金五萬元，但該二紙支票票款及現金均未給付；之後兩造又再協議，被
    上訴人簽發票載發票日八十六年二月三日，票號Ｎｏ３９５０５０號，金額十五
    萬元之本票一紙交付上訴人，另給付現金五萬元，然嗣後均未清償，上訴人因而
    持該紙本票聲請法院核發本票裁定；事後兩造於八十六年七月二十二日再度協議
    ，被上訴人簽發票載發票日分別為八十六年八月六日、八十六年八月二十五日、
    八十六年九月十一日，票號分別為ＦＡ0000000、ＦＡ0000000、
    ＦＡ0000000號，金額均為五萬元之支票三紙交付上訴人，另再給付現金
    五萬元，其中發票日為八十六年八月六日、八十六年八月二十五之二紙支票已兌
    現，惟給付現金五萬元及發票日為八十六年九月十一日之系爭支票則未兌現等情
    ，已據其提出承諾書、收據、民事裁定各一份附卷可稽，被上訴人對於上訴人上
    開所陳，除該現金五萬元部分究清償否外，均不爭執。準此，兩造固均是認被上
    訴人於八十六年九月十三日託王炎輝人轉交上訴人之二萬元現金及已兌現之三萬
    元支票，係為清償被上訴人該筆二十萬元之債務，惟對於究係為清償該筆二十萬
    元債務中系爭五萬元支票票款部分，抑或約定之五萬元現金部分，即有爭議。
  (二)徵諸民法第三百二十一條明定，對於一人負擔數宗債務而其給付之種類相同者，
    如清償人所提出之給付，不足清償全部債額時，由清償人於清償時，指定其應抵
    充之債務，則債務人於清償時本得指定抵充之債務，殆無疑義。再佐以被上訴人
    於八十六年九月十三日託王炎輝人轉交上訴人之二萬元現金及已兌現之三萬元支
    票，核該紙支票票載發票日為八十六年十月十二日，顯係在系爭支票票載發票日
    八十六年九月十一日之後，則被上訴人於清償時既得指定其應抵充之債務，故其
    主張其於系爭支票未兌現後交付該二萬元現金及三萬元支票，係指定清償系爭五
    萬元支票票款乙情，尚難謂之無據。況證人郭秀美結證稱：被上訴人曾託其交付
    五萬元現金與上訴人，以清償二十萬元借款中之五萬元，其後曾聽聞兩造間另有
    返還二萬元現金與三萬元票款之事等語（參見原審卷第二十六頁、本院八十九年
    四月二十七日準備程序筆錄），姑且不論證人郭秀美交付上訴人之五萬元是否係
    清償該五萬元現金部分，但均無以逕依上訴人所辯遽認該二萬元現金及三萬元支
    票係抵充該五萬元現金之債務，故上訴人所辯，尚非可採。
  (三)至本院曾通知證人王炎輝於八十九年四月二十七日到院，其業於八十九年四月十
    五日收受通知書，但其未到庭，此有本院送達證書一份附卷可稽。惟審之王炎輝
    為上訴人之岳父，其證言與上訴人誠有利害關係，本得拒絕證言；況上訴人亦陳
    王炎輝對於該二萬元現金及三萬元支票係要清償何部分債務並不清楚等語，故自
    無再予訊問之必要。
六、綜上所述，本件被上訴人之主張，足信為實在，是其訴請確認上訴人執有其所簽
    發，票載發票日為八十六年九月十一日，付款人為恆春鎮農會信用部，票號ＦＡ
    0000000號，金額五萬元之系爭支票一紙之債權不存在，於法有據，所訴
    應予准許。原審為被上訴人勝訴之判決，經核並無不當，上訴意旨指摘原判決不
    當聲明廢棄改判，非有理由，其上訴應予駁回。
七、結論：本件上訴為無理由，依民事訴訟法第四百三十六條之一第三項、第四百四
    十九條第一項、第三百八十五條第一項、第七十八條，判決如主文。
中      華      民      國    八十九    年      五      月    三十一    日
                                    臺灣屏東地方法院民事第一庭
~B審判長法官  李麗芳
~B法      官  沈佳宜
~B法      官  洪乙心
右正本證明與原本無異。
本判決不得上訴。
~B法院書記官  蘇聰藝
中      華      民      國    八十八    年      五      月    三十一    日


司法院資訊處製作；財團法人民間司法改革基金會備份。
